【裁判字號】    98,台上,5175
【裁判日期】    980910
【裁判案由】    違反商業會計法等罪
【裁判全文】
最高法院刑事判決            九十八年度台上字第五一七五號
上  訴  人  甲○○
            乙○○
共      同
選任辯護人  李後政律師
上列上訴人等因違反商業會計法等罪案件，不服台灣高等法院中
華民國九十七年十月三十日第二審更審判決（九十六年度上更(一)
字第八六二號，起訴案號：台灣台北地方法院檢察署九十一年度
偵字第二五三六一號），提起上訴，本院判決如下：
    主  文
上訴駁回。
    理  由
按刑事訴訟法第三百七十七條規定，上訴於第三審法院，非以判
決違背法令為理由，不得為之。是提起第三審上訴，應以原判決
違背法令為理由，係屬法定要件。如果上訴理由書狀並未依據卷
內訴訟資料，具體指摘原判決不適用何種法則或如何適用不當，
或所指摘原判決違法情事，顯與法律規定得為第三審上訴理由之
違法情形，不相適合時，均應認其上訴為違背法律上之程式，予
以駁回。本件上訴人甲○○、乙○○共同上訴意旨略謂：(一)、甲
○○純為台澳旅行社股份有限公司（下稱台澳旅行社）之監察人
，所扮演者為監督角色，而非參與業務之經營者，同案被告吳福
龍（台澳旅行社董事長，通緝中）所為與下游旅行社「互購空白
機票、互開支票、虛增營業額」之決策、協議及執行，均未事先
由甲○○同謀，亦無事中分擔，自不能祇因事後知情不反對，即
令負共同正犯責任，原判決竟為不同之判斷，顯有法則適用不當
之違法。(二)、乙○○受台澳旅行社新經營團隊委託辦理專案查核
工作，於民國九十年八月間為報告討論時，新任負責人吳福龍於
會中突以空白機票買賣問題相詢，乙○○乃依據會計專業，明告
以空白機票具有一定之價值，可作為買賣之標的，但須實際交付
，並在代收轉付憑據上載明票號。詎該旅行社日後竟未依其專業
意見辦理，迨九十一年一月間，乙○○發覺台澳旅行社在九十年
十月間與其下游旅行社間出現僅對開支票、卻不實際交付空白機
票之非常規交易，惟認性質上屬於「融資交易」，乃建議調整財
務報表之內容，及於「附註十二」中揭露其情。乙○○復俟台澳
旅行社照辦後，始行出具「無保留意見」之查核意見，且仍特別
強調「附註十二」之記載，可稱完全符合會計專業標準，上揭非
常規之作法，實與乙○○毫無關係。況各該相關支票既均兌現，
會計帳上即相沖抵，不生澳門航空公司與台澳旅行社結算佣金之
問題，亦無所謂虛增營業額之情形，自於資產負債表之正確性無
何影響。原審竟認定乙○○係早在九十年十月即發現上情，已有
認定事實不依證據之違誤，尤以認定違背審計準則之規範，逕以
違反商業會計法罪責相繩，顯然違法云云。惟查：證據之取捨、
證明力之判斷與事實之認定，俱屬事實審法院自由判斷裁量之職
權，此項職權之行使，倘不違背客觀存在之經驗法則或論理法則
，即無違法可指，觀諸刑事訴訟法第一百五十五條第一項規定甚
明，自無許當事人任憑主觀恣意指摘為違法，而資為適法之第三
審上訴理由。而行為人在合同之意思內，各自分擔犯罪行為之一
部，相互利用他人之行為，以達其犯罪之目的者，即應對全部所
發生之結果，共同負責，且此意思聯絡，不限於事前有所協議，
其於行為當時，基於相互之認識，以共同犯罪之意思參與者，亦
無礙於共同正犯之成立；表示之方法，不以明示通謀為必要，即
相互間有默示之合致，亦無不可。原判決主要係依憑甲○○、乙
○○坦承分別為台澳旅行社監察人、查核會計師，該旅行社有與
下游旅行社未實際交易空白機票，卻互開支票，並據以填製商業
會計憑證，俾符合華僑銀行出具履約保證函要求條件之部分自白
；台澳旅行社人員葉春枝（出納）、周雪琴（歷任出納、財務、
副理）、張寅生（財務經理）、吳福龍（董事長）、會計師事務
所職員蔡文惠、下游旅行社人員黃坤東、王扶搖（此二人與張寅
生皆因本案由第一審法院以共同正犯判刑確定）、華僑銀行襄理
陳惠治就本案弊端所為之證言；其中，蔡文惠更陳明甲○○有參
與乙○○負責之專案查核結論報告會議，吳福龍在會中就空白機
票交易行為諮詢乙○○之意見；周雪琴指明親將上揭機票款作帳
方式影印，以電子郵件送給乙○○本人；張寅生亦直言該不實作
帳模式，除吳福龍事前徵詢會計師意見外，伊後來（實際作業時
）「也有問過會計師，他認為可行」各等語；甲○○就上情曾與
吳福龍討論多次，復詢問業務及會計部分咸不否認；華僑銀行提
出台澳旅行社以不實商業會計憑證，詐使該銀行同意出具履約保
證函之函件暨其相關之轉帳傳票五本；經濟部商業司指明系爭登
帳方式，不符商業會計法與商業會計處理準則之公函；行政院金
融監督管理委員會指稱：綜合審計準則公報相關規定，會計師如
明知有系爭不實情事，「應依前揭規定，考量上開不實行為影響
財務報表允當表達之程度，並於查核報告出具適當之意見」之公
函；「雄獅旅行社團佣」之費用報支（預支）單；載明受款人為
雄獅旅行社、面額新台幣八百萬元、禁止背書轉讓意旨之支票一
紙；存摺類存款憑條協議書等證據資料，乃認定上訴人等有如原
判決事實欄所載之犯行，因而撤銷第一審關於甲○○部分之科刑
判決與關於乙○○部分之無罪判決，改判適用較有利之行為時刑
法，依連續犯、牽連犯，從一重論其二人均共同連續商業負責人
，以明知為不實之事項，而填製會計憑證罪（並依法減刑及緩刑
）。對於上訴人等僅為上揭部分自白，而矢口否認犯罪，甲○○
所為監察人未參與經營管理決策、執行，縱然機票未實際成交，
既於會計憑證上設算利息，即無不實，亦無損任何權益；乙○○
所為台澳旅行社未切實依照伊之建議，處理空白機票買賣事宜，
非伊所能預見，迨伊發現後，旋建議設算利息列帳，並於財務報
告中揭露此訊息，以免損害股東權益而圖利他人，當已盡審計職
責，至華僑銀行憑何授信，乃該銀行應自行認定「往來客票」之
事，非伊所能置喙各云云之辯解，如何係屬飾卸之詞，不足採信
，亦據卷內訴訟資料詳加指駁說明。所為事實認定及得心證理由
，俱有卷內證據資料在案可稽，自形式上觀察，並無違背經驗法
則與論理法則之違法情形存在。原判決既依上揭直接及間接證據
，予以綜合判斷，上訴意旨置原判決已明白論斷之事項於不顧，
猶為單純事實之爭執，不能認為適法之第三審上訴理由。依上說
明，應認其等上訴違背法律上之程式，均予駁回。又按刑事訴訟
法第三百七十六條所列各罪之案件，經第二審判決者，不得上訴
於第三審法院，法有明文。本件上訴人等所犯刑法第三百三十九
條第二項之詐欺得利罪部分，核屬刑事訴訟法第三百七十六條第
四款之罪名，其牽連之上揭違反商業會計法部分上訴既不合法，
無從為實體上判決，則對於輕罪之此部分，亦無從適用審判不可
分原則，為實體上審判，應併予駁回。
據上論結，應依刑事訴訟法第三百九十五條前段，判決如主文。
中    華    民    國  九十八  年    九    月    十    日
                      最高法院刑事第十庭
                          審判長法官  花  滿  堂
                                法官  黃  正  興
                                法官  陳  東  誥
                                法官  林  錦  芳
                                法官  洪  昌  宏
      本件正本證明與原本無異
                                      書  記  官
中    華    民    國  九十八  年    九    月   十四   日
                                                Ａ


司法院資訊處製作；財團法人民間司法改革基金會備份。
